【裁判字號】    99,易,545
【裁判日期】    990909
【裁判案由】    誣告
【裁判全文】
臺灣彰化地方法院刑事判決               99年度易字第545號
公  訴  人  臺灣彰化地方法院檢察署檢察官
被      告  甲○○
上列被告因誣告案件，經檢察官提起公訴（99年偵字第4455號）
，本院判決如下：
    主  文
甲○○未指定犯人，而向該管公務員誣告犯罪，處有期徒刑伍月
，如易科罰金，以新臺幣壹仟元折算壹日。
    事  實
一、甲○○於民國96年4 月16日以分期付款方式向丁○○購得車
    牌號碼7GC-229 號重型機車（引擎號碼為SA25GM-129261 號
    ，為光陽工業股份有限公司生產之奔馳125C.C. 機車）後，
    於96年5 月15日上午前某時，至丙○○位於彰化縣和美鎮○○路700 巷4 號之住處，向丙○○借款新臺幣（下同）5 萬
    元，並交付上開機車及該機車使用之原廠機車鑰匙、大鎖鑰
    匙各1 把予丙○○，以上開機車供作上開借款之擔保。惟因
    甲○○與丁○○約定在分期付款付訖前，上開機車仍登記於
    丁○○名下，甲○○因恐丁○○追究，竟於96年5 月15日上
    午某時，向丁○○表示該機車已失竊，丁○○因擔憂機車遭
    用於不法情事，而要求甲○○報案，甲○○明知上開機車並
    未遭竊，仍於96年5 月15日下午4 時40分許，至彰化縣警察
    局彰化分局大竹派出所，向承辦警員報案誣稱：上開機車於
    96 年5月15日中午12時許，在其彰化縣彰化市○○路198 巷
    27 號 住處門前遭竊等語，而以此方式未指定犯人向該管具
    有偵查犯罪權限之公務員誣告犯罪，使該管機關因而展開調
    查。嗣於98年10月3 日上午10時30分許，丙○○之友人張佩
    綺騎乘上開機車行經彰化縣和美鎮○○路與克東路口時，為
    警查獲，查悉上情。
二、案經臺灣彰化地方法院檢察署檢察官偵查起訴。
    理  由
壹、程序部分
一、按被告以外之人於審判外之言詞或書面陳述，除法律有規定
    者外，不得作為證據，刑事訴訟法第159 條第1 項固有明文
    ，惟被告以外之人於審判外之陳述，雖不符合同法第159 條
    之1 至第159 條之4 規定，但經當事人於審判程序同意作為
    證據，法院審酌該言詞陳述或書面陳述作成時之情況，認為
    適當者，亦得為證據，當事人、代理人或辯護人於法院調查
    證據時，知有第159 條第1 項不得為證據之情形，而未於言
    詞辯論終結前聲明異議者，視為有前項之同意，此觀同法第
    159 條之5 規定即明。查本判決後開引用各該被告甲○○以
    外之人於審判外之陳述（包含書面陳述），皆屬傳聞證據，
    惟當事人雖知上開證據資料為傳聞證據，仍於本院準備程序
    及審判期日中對各該證據資料均表示同意或無意見而不予爭
    執，且迄至言詞辯論終結前亦未再聲明異議，本院審酌上開
    證據資料製作時之情況尚無違法不當等瑕疵，且與本案具有
    關連性，認為以之作為證據應屬適當，揆諸前開規定，爰逕
    依刑事訴訟法第159 條之5 規定，認前揭證據資料均具有證
    據能力。
二、本案其餘非供述證據，非屬傳聞證據，本院審酌該等證據作
    成及取得之程序均無違法之處，且與本案具有關連性，是後
    述所引用證據之證據能力均無疑義，合先敘明。
貳、實體部分
一、訊據被告甲○○矢口否認有何誣告犯行，辯稱：上開機車確
    係遭人竊走，該車在分期付款中，不可能用作借款之擔保云
    云。經查：
  (一)被告於96年4 月16日以分期付款方式向丁○○購得上開車牌
    號碼7GC-229 號重型機車，與丁○○約定在分期付款付訖前
    ，上開機車仍登記於丁○○名下，之後於96年5 月15日上午
    某時，向丁○○表示該機車已失竊，丁○○因擔憂機車遭用
    於不法情事，而要求被告報案，被告乃於96年5 月15日下午
    4 時40分許，至彰化縣警察局彰化分局大竹派出所向警員報
    案稱：上開機車於96年5 月15日中午12時許，在其彰化縣彰
    化市○○路198 巷27號住處門前遭竊等語，嗣於98年10月3
    日上午10時30分許，張佩綺騎乘上開機車行經彰化縣和美鎮
    ○○路與克東路口時，為警查獲等節，業據被告供陳在卷（
    偵卷第30頁），核與證人丁○○於警詢、偵訊及本院審理時
    、證人張佩綺於警詢之證述相符（警卷第2 、15、43頁、偵
    卷第12、38頁、本院卷第45頁），並有調查筆錄1 份、贓物
    認領保管單、車號查詢重型機車車籍資料、彰化縣警察局車
    輛尋獲電腦輸入單各1 紙、本票影本5 紙、機車分期付款契
    約書1 份、機車買賣登記記錄1 紙、照片2 張在卷可稽（警
    卷第6 、21、25、27頁、偵卷第18、47至53、64頁），此部
    分事實堪以認定。
  (二)被告雖以上詞置辯，惟查：
    1.被告與丙○○間確有金錢借貸關係，被告並曾於96年間向
      丙○○借款5 萬元，當時丙○○曾要求被告提供擔保等情
      ，業據被告自承在卷（本院卷第17、48頁），並經證人丙○○於偵訊及本院審理時證述無訛（偵卷第11頁、本院卷
      第43頁），復有本票及借據影本1 紙附卷可參（警卷第23
      頁）。又被告係以上開機車為5 萬元借款之擔保，並交付
      機車原廠鑰匙1 把予丙○○，之後丙○○即將該機車放置
      在其彰化縣和美鎮○○路700 巷4 號住處左側騎樓等情，
      亦經證人丙○○證述綦詳（偵卷第11、58、76頁、本院卷
      第43頁）；且證人乙○於偵訊及本院審理時均結證稱：其
      曾見與被告身型相同之人，騎乘上開機車至丙○○住處，
      進入丙○○住處約10分鐘後，徒步離開，將上開機車留在
      丙○○住處，之後詢問丙○○詳情，丙○○稱該人借錢並
      將機車留供擔保用，其後該車皆停放在丙○○住處之騎樓
      等語（偵卷第69頁、本院卷第44頁），核與證人丙○○證
      述相符。復觀諸被告知悉丙○○之住處，且與丙○○有金
      錢借貸往來，隨時可能出入丙○○住處，倘上開機車係丙○○竊盜所得，依一般常情，其為免犯行曝露，當隱密保
      管該機車或將之變賣換現，以免遭被告察覺，絕無可能坦
      然將之置於眾人皆可目視察見之騎樓內，否則無異將犯行
      昭告周知。綜上各節，參酌被告自92年間起即曾向丙○○
      借貸金錢，其於96年間經濟狀況不佳時，再次向丙○○借
      款，丙○○因而要求被告提供擔保，核與常情無違，復佐
      以證人丙○○、乙○與被告並無夙怨，更無甘冒偽證刑責
      誣陷被告之動機，堪認證人丙○○、乙○證述屬實，被告
      確實騎乘上開機車向丙○○借款5 萬元後，將上開機車留
      於丙○○之住處作為借款之擔保。
    2.再者，依被告供述及證人丁○○證述，丁○○於交付上開
      機車予被告時，同時交付機車之原廠鑰匙2 把（偵卷第38
      頁、本院卷第22、47頁）。本案扣案鑰匙3 把，經送請鑑
      定人即光陽工業股份有限公司研發單位人員陳俊雄鑑定後
      ，認被告於本院準備程序所提出之鑰匙、證人丙○○於偵
      查中提出之鑰匙均係該公司原廠鑰匙，適用於奔馳125C.C
      . 機車，而證人張佩綺為警查獲時所查扣之鑰匙則非原廠
      鑰匙，有光陽工業股份有限公司99年8 月10日光管法字第
      9908001 號函附卷為憑（本院卷第30頁），足認被告及證
      人丙○○確實各持有上開機車之原廠鑰匙1 把。被告雖辯
      稱其原所持有之原廠機車鑰匙，其中1 把已遺失云云，惟
      其先於偵訊時辯稱該把鑰匙有時會插在機車上（偵卷第57
      頁），於本院準備程序時則改稱係放在口袋中不見（本院
      卷第22頁），於本院審理時又改稱係於搬遷至現住所時遺
      失云云（本院卷第50頁），前後辯解情節迥異，所辯情節
      之真實性已堪存疑，且被告搬遷至現在住處之時間為96年
      8 月17日，有個人資料查詢結果1 紙足憑（本院卷第10頁
      ），亦難想見被告於96年5 月15日遭竊之機車與96年8 月
      17日遺失之機車鑰匙竟可同為丙○○所取得，是其所辯顯
      屬無稽。從而，堪認被告因該車分期付款尚未完竣，並未
      登記於自己名下，而無法交付機車之行車執照為擔保，乃
      於借款時將原廠鑰匙1 支交付予丙○○，同意丙○○使用
      上開機車，被告明知機車係在丙○○使用中，仍向彰化縣
      警察局彰化分局大竹派出所報案失竊，自有未指定犯人而
      誣告之犯意，甚為明確。
    3.綜上，堪認上開機車確係被告交付予丙○○供作借款之擔
      保，並無失竊情事，被告所辯前後矛盾，且與卷存證據相
      違，顯係卸責之詞，無從憑信。
  (三)被告前往彰化縣警察局彰化分局大竹派出所申報機車失竊時
    ，並未指明該車係遭何人竊取，此有前開彰化縣警察局車輛
    尋獲電腦輸入單1 紙、調查筆錄1 份足稽（警卷第6 頁、偵
    卷第18頁），且證人丙○○係因其友人張佩綺駕其上開經申
    報失竊之機車，而為警通知到案說明，並非自始即因竊取該
    車而為警偵查，足認被告於報警時，並未指明丙○○為竊嫌
    ；且誣告罪為即成犯，被告誣告罪於其向警方申報失竊協尋
    開始，其犯罪行為即已完成，被告於向警方申報失竊協尋當
    時既未指明何人行竊，不因警方嗣將丙○○移送偵辦而有異
    ，是被告所為應構成未指定犯人誣告罪。
  (四)綜上，被告未指定犯人誣告犯行事證明確，洵堪認定，應依
    法論科。
二、核被告所為，係犯刑法第171 條第1 項未指定犯人誣告罪。
    爰審酌被告於上開機車分期付款尚未完竣之際，即將之交付
    丙○○為借款之擔保，為恐丁○○究責，明知該機車並未遭
    竊，仍謊報機車失竊，致使偵查機關發動偵查，使不特定人
    有受枉冤被列為犯罪嫌疑人之危險，並使張佩綺因而為警攔
    查、偵訊，嚴重浪費司法資源，犯罪所生危害非輕，暨審酌
    其素行、智識程度、生活狀況及犯後態度等一切情狀，量處
    如主文所示之刑，並諭知易科罰金之折算標準，以示懲儆。
據上論斷，應依刑事訴訟法第299 條第1 項前段，刑法第171 條
第1 項、第41條第1 項前段，刑法施行法第1 條之1 第1 項、第
2 項前段，判決如主文。
本案經檢察官鄭智文到庭執行職務。
中    華    民    國    99    年    9     月    9     日
                  刑事第一庭  法  官  楊舒嵐
以上正本證明與原本無異。
如不服本判決應於收受判決後10日內向本院提出上訴書狀，並應
敘述具體理由；其未敘述上訴理由者，應於上訴期間屆滿後20日
內向本院補提理由書(均須按他造當事人之人數附繕本)「切勿逕
送上級法院」。
中    華    民    國    99    年    9     月    9     日
                              書記官  陳如玲
附錄論罪科刑法條：
刑法第171條第1項
未指定犯人，而向該管公務員誣告犯罪者，處1 年以下有期徒刑
、拘役或3 百元以下罰金。

司法院資訊處製作；財團法人民間司法改革基金會備份。
